最高法院刑事判決　　　　　　九十四年度台上字第一六九六號
　　上　訴　人　戊 ○ ○
　　　　　　　　己 ○ ○
　　　　　　　　子○○○
　　　　　　　　甲 ○ ○
　　　　　　　　乙 ○ ○
　　　　　　　　　　　　　號
　　　　　　　　辛 ○ ○
　　　　　　　　壬 ○ ○
　　　　　　　　丑 ○ ○
　　　　　　　　庚 ○ ○
　　　　　　　　癸 ○ ○
　　　　　　　　丙 ○ ○
　　　　　　　　丁 ○ ○
　　　　　　　　辰 ○ ○
　　　　　　　　寅 ○ ○
　　　　　　　　卯 ○ ○
上列上訴人等因妨害投票案件，不服台灣高等法院中華民國九十
三年十二月三十一日第二審更審判決（九十三年度上更(一)字第四
五八號，起訴案號：台灣基隆地方法院檢察署九十二年度偵字第
一二八一號），提起上訴，本院判決如下：
    主  文
上訴駁回。
    理  由
按刑事訴訟法第三百七十七條規定，上訴於第三審法院，非以判
決違背法令為理由，不得為之。是提起第三審上訴，應以原判決
違背法令為理由，係屬法定要件。如果上訴理由狀並未依據卷內
訴訟資料，具體指摘原判決不適用何種法則或如何適用不當，或
所指摘原判決違法情事，顯與法律規定得為第三審上訴理由之違
法情形，不相適合時，均應認其上訴為違背法律上之程式，予以
駁回。本件上訴人戊○○、己○○、子○○○、甲○○、乙○○
、辛○○、壬○○、丑○○、庚○○、癸○○、丙○○、丁○○
、辰○○、寅○○、卯○○上訴意旨略稱：(一)、所謂之「幽靈人
口」是否構成犯罪，應以其行為時法律是否有處罰之明文為限以
定之，而刑法第一百四十六條第一項之妨害投票罪，係以「以詐
術或其他非法之方法，使投票發生不正確之結果……」為其構成
要件。又人民之遷徙自由既為憲法所保障，則遷移戶籍自不能視
為係非法方法。上訴人等之遷移戶籍是否構成刑法第一百四十六
條第一項之罪，非無疑義。又上訴人等人間均有親戚關係，則戊
○○同意子○○○等將戶籍遷移至基隆市○○里○○路二三一巷
八號、九號房屋，自無犯罪行為可言。子○○○因與配偶陳永昌
感情不睦，始將其本人及子女辛○○、癸○○、壬○○、丑○○
之戶籍，遷回基隆市○○路二三一巷八號，而在此之前彼等亦曾
多次遷徙，足證子○○○、辛○○、癸○○、壬○○、丑○○等
人，並非為支持某特定候選人而遷移戶籍。己○○因與配偶離異
，而將戶籍遷回基隆市○○路二三一巷八號，在此之前其亦曾多
次遷徙，足證己○○並非為支持某特定候選人而遷移戶籍。庚○
○因其配偶素行不佳，而將戶籍遷回娘家即基隆市○○路二三一
巷八號。丙○○、丁○○之母龔月芳，早於民國八十七年二月十
一日，即已設籍在基隆市○○路二三一巷八號，丙○○、丁○○
將戶籍遷至與龔月芳同址，係因現實之需要。辰○○係戊○○之
女徐碧櫻之配偶魏崇仁之胞姊，因魏朝貴生病無處棲身且乏人照
顧，乃將其本人及辰○○、寅○○、卯○○等之戶籍，遷移至基
隆市○○路二三一巷九號。甲○○、乙○○均係戊○○之媳婦，
自嫁入徐家後即住在基隆市○○路二三一巷八號，甲○○、乙○
○雖曾因子女就學問題，而與其等子女多次辦理遷出及遷入，然
每次遷入者均係基隆市○○路二三一巷八號，自無為支持某特定
候選人而遷移戶籍可言。原審未詳細斟酌上情而為不利上訴人等
之認定，於法有違。(二)、上訴人子○○○等十四人將戶籍遷移至
基隆市○○路二三一巷八號或九號後，雖使上址之人口數暴增，
然上開房屋為上訴人等之祖厝。而戊○○尚以長子徐文輝名義購
置基隆市○○里○○路一九六號、一九八號房屋，而基隆市○○
路一九六號、一九八號房屋雖屬英仁里，而與基隆市○○路二三
一巷八號、九號房屋係屬育仁里不同，但上開房屋僅有一街之隔
，上訴人等雖將戶籍設在基隆市○○路二三一巷八號、九號，然
生活起居或在基隆市○○路二三一巷八號、九號，或在基隆市○
○路一九六號、一九八號。依證人高可欽、黃天賜所供述之內容
，堪認子○○○等人將戶籍遷入基隆市○○路二三一巷八號、九
號之後，基隆市○○路二三一巷八號、九號房屋及基隆市○○路
一九六號、一九八號房屋之用水、用電量均有增多情形，本件並
無原判決所認虛遷戶籍情事。原判決理由欄論斷說明：基隆市○
○路二三一巷八號、九號房屋用水、用電量差距甚多，無非係因
上開房屋供作戊○○於九十一年之前擔任里長之辦公室，及供作
徐文燦本件選舉里長之處所，故有用電量較多等情形，其符合常
情，尚難為有利於上訴人等之認定等情，於法有違。(三)、第一審
審判及宣判筆錄並未依規定由審判長或資深法官簽名，原判決未
將之發回第一審補正，致第一審審判及宣判筆錄上開瑕疵仍然存
在，於法有違等語。
惟查原判決認定上訴人等有原判決事實欄所載之共同（戊○○連
續）以非法方法，使投票發生不正確之結果犯行，係以戊○○之
子徐文燦係基隆市第十七屆育仁里里長候選人，基隆市○○路二
三一巷八號、九號房屋，係坐落在基隆市育仁里；而基隆市○○
路一九六號、一九八號房屋，係坐落在基隆市英仁里，就基隆市
第十七屆里長選舉而言，其係屬不同之選舉區。九十一年六月八
日舉行之里長選舉，於該次選舉投票日之四個月前，由擔任戶長
之戊○○提供基隆市○○路二三一巷八號戶籍，供子○○○、辛
○○、壬○○、丑○○、癸○○、庚○○、丙○○、丁○○、己
○○、乙○○、甲○○等人遷入設籍（詳細情形如原判決附表二
編號一至十一所示），另擔任戶長之魏崇仁亦先後提供基隆市○
○路二三一巷九號戶籍，供魏朝貴、辰○○、寅○○、卯○○等
人遷入設籍（詳細情形如原判決附表二編號十二至十五所示），
且彼等均於辦妥戶籍登記後，於基隆市第十七屆育仁里里長投票
日前往行使投票權。又上訴人等相互間有如原判決附表一所示之
親戚關係，且戊○○擁有基隆市○○路二三一巷八號、九號及基
隆市○○路一九六號、一九八號房屋，另戊○○並為基隆市○○
路二三一巷八號戶長，魏崇仁則為基隆市○○路二三一巷九號房
屋戶長等情，業據上訴人等人供承屬實，並有彼等之戶籍資料、
遷入戶籍登記申請書、住址變更戶籍登記申請書、委託書、台灣
省基隆市第十七屆基隆市育仁里里長選舉第七十二投票所名冊等
可資佐證。依證人徐陳春綢所供述之內容，及檢察官至現場勘驗
之結果，基隆市○○路二三一巷八號、九號房屋，合計約為五十
餘坪且僅有七個房間，而參酌上開房屋設籍情形之戶籍謄本，其
是否能容納二十三人在上址居住，顯非無疑。另參酌子○○○、
己○○、甲○○、乙○○、辛○○、癸○○、壬○○、丑○○、
庚○○、丙○○、丁○○、證人周錦池、徐陳春綢等人所供述之
情節，堪認子○○○、辛○○、壬○○、丑○○、癸○○、庚○
○、丙○○、丁○○、己○○、乙○○、甲○○等人，實際上均
居住在基隆市○○路一九六、一九八號房屋。依子○○○及其配
偶陳永昌所供述之內容，其二人既係各自生活，即應無因吵架而
遷移戶籍情事。又子○○○、辛○○、癸○○、壬○○、丑○○
等人，對於居住在基隆市○○路二三一巷八號、九號房屋等之供
述，其前後不盡一致且不盡相符，另依子○○○、壬○○、癸○
○、辛○○、丑○○等人所供述之內容，堪認彼等辯稱：伊等於
九十、九十一年間，仍居住於基隆市○○路二三一巷八號、九號
房屋，並以之為生活重心云云，其與事實不符，不足採信。己○
○前後辯解情節不一，其辯解各情是否屬實，已非無疑。且依己
○○九十年、九十一年間歷次診療紀錄，其均在台北縣新莊市就
醫，有勞工健康保險局就醫紀錄在卷可稽，另觀諸己○○診療紀
錄所載其並非屬重大難治之疾病，以今日台灣地區醫療院所甚為
普遍之情形，當無自基隆市○○路二三一巷九號，遠赴台北縣新
莊市診療之必要，堪認己○○辯稱：伊於九十年、九十一年間，
確實居住在基隆市○○路二三一巷九號房屋云云，不足採信。甲
○○對於居住在基隆市○○路二三一巷八號或九號房屋一節，其
前後供述不一，亦與其配偶徐文燦所供述之內容齟齬，參酌甲○
○、徐文燦、龔月芳所供述之內容，堪認甲○○實際上並未住居
在基隆市○○路二三一巷八號、九號房屋。乙○○遷移戶籍前並
非在原戶籍地開設美髮店，乙○○辯稱：係因美髮店未經營而遷
移戶籍等情，已難採信。又乙○○前後辯解情節不一，且核與甲
○○、徐碧蓮、癸○○、壬○○、證人徐文燦之供述不符，堪認
乙○○並未居住在基隆市○○路二三一巷八號、九號房屋。庚○
○辯解各語核與龔月芳供述各情不符，且依龔月芳、丙○○、丁
○○所供述之內容，庚○○、丙○○、丁○○亦無為收取信件而
遷移戶籍之可能，堪認庚○○、丙○○、丁○○三人並未實際居
住在基隆市○○路二三一巷八號、九號房屋。魏朝貴與證人徐碧
櫻、魏崇仁之供述互有矛盾，且魏朝貴偕同其孫辰○○、寅○○
、卯○○等人一同遷移戶籍，亦與一般常情有違，另依寅○○、
徐陳春綢所供述之內容，堪認辰○○、寅○○、卯○○等亦無實
際居住在基隆市○○路二三一巷九號房屋。依證人周錦池等之供
述，基隆市○○路二三一巷八號、九號房屋一樓相貫通，供作戊
○○之前擔任里長之辦公室，及徐文燦本件里長選舉之事務所，
則基隆市○○路二三一巷八號、九號房屋平日之水、電使用量，
應較一般家庭為多，而苟上訴人等人平日亦在該處用餐，則其水
、電用量更應超出甚多，然依證人即台灣省自來水股份有限公司
第一區管理處基隆服務所人員高可欽所供述之內容，另參酌基隆
市○○路二三一巷八號房屋之水費單據，堪認基隆市○○路二三
一巷八號、九號房屋之用水量，應僅係二、三人每月之用水量，
上訴人等辯稱：均在基隆市○○路二三一巷八號房屋用餐云云，
其與事實不符。另依證人即台灣電力股份有限公司基隆營業處人
員黃天賜所提出，即基隆市○○路二三一巷八號、九號房屋之用
電單據以觀，基隆市○○路二三一巷八號、九號房屋用水、電量
，其前後差距甚多，無非係因上開房屋供作戊○○之前擔任里長
時之辦公室，及徐文燦本件里長選舉之事務所，故其用電量前後
有差異，經核符合常情，尚不能以之為有利於上訴人等之認定。
又基隆市○○路二三一巷八號、九號房屋，縱係戊○○祖先牌位
供奉之處所，及上訴人等於年節時相聚之場所，然上情僅係國人
慎終追遠觀念及對祖厝之情感認同而已，其非子○○○、辛○○
、壬○○、丑○○、癸○○、庚○○、丙○○、丁○○、己○○
、乙○○、甲○○等人生活之重心所在，至為顯然。按刑法第一
百四十六條第一項之規定，其立法目的在杜絕任何選舉舞弊，以
達選舉之純正與公平；該條之規定，係屬概括之規定，除使用詐
術外，其他以一切非法之方法，達妨害選舉之公平與純正者，均
有該條之適用。而該條所稱使投票發生不正確之結果，以該選舉
區之整體投票結果，發生不正確之結果為已足，不以行為人所支
持之特定候選人已否當選為必要。故如在虛偽遷入戶籍，實際上
未確實居住之情形，既僅符合公職人員選舉罷免法繼續居住四個
月以上規定之形式，以達投票予某一候選人之目的，如不認為構
成刑法第一百四十六條之妨害投票，法律即流為具文，且昧於社
會事實。又依公職人員選舉罷免法第十五條第一項之規定，該法
所重視者，為在選舉區居住之事實，而非形式上之戶籍登記。且
行政區域政權之行使，按諸主權在民之原則，自應由該行政區之
人民行使，非得由其他地區之人民所能代為決定，故為支持某特
定候選人，而將戶籍虛報遷入該選舉區，其妨害選舉之純正及公
正性結果，至為顯然。至人民有居住及遷徙之自由，憲法第十條
固定有明文。然所謂居住遷徙自由，並非漫無限制而得任意行使
。在為防止妨礙他人自由，避免緊急危難，維持社會秩序，或增
進公共利益所必要者，仍得以法律限制之，憲法第二十三條亦定
有明文，此即所謂法律保留原則。故候選人親友以選舉該特定候
選人為目的，並無遷入及居住該選舉區之事實，而於四個月前虛
報戶籍遷入登記，經戶政機關編入選舉人名冊並公告確定，而參
加投票選舉，如仍認屬合法之選舉權人，無異任由與選舉區內利
害無關之人代為行使選舉權，自與公職人員選舉罷免法第十五條
第一項規定之立法意旨有悖；是以，公職人員選舉罷免法第十五
條第一項規定之目的在於管理戶籍、維護社會秩序及選舉之公平
性，均係為維護社會秩序之必要，而對人民居住遷徙自由所附加
之限制。上訴人等辯解各語，無非事後卸責之詞，不足採信等情
，予以綜合判斷。因而撤銷第一審關於上訴人等部分之判決，改
判論處上訴人等共同（戊○○連續）以非法方法，使投票發生不
正確之結果罪刑。業已說明其所憑之證據及其認定之理由，從形
式上觀察，並無違背法令之情形。而按證據之取捨與證據之證明
力如何，均屬事實審法院得自由裁量、判斷之職權；苟其此項裁
量、判斷，並不悖乎通常一般之人日常生活經驗之定則或論理法
則，又於判決內論其何以作此判斷之心證理由者，即不得任意
指摘其為違法，而據為提起第三審上訴之合法理由。原判決綜合
前述各項證據資料，認定上訴人等確有前揭犯行，乃其採證職權
之合法行使，不容任意指為違法。按第二審訴訟為事實審兼法律
審，第一審之訴訟程序縱有瑕疵，亦因上訴第二審經撤銷予以重
新審理而為補正，即不能再任指為違法。本件第一審審理及宣判
筆錄未依規定由審判長或資深法官簽名，於法雖有未合。然原判
決於理由欄內已說明第一審之訴訟程序有上開瑕疵，並以之為撤
銷第一審判決理由之一（原判決第三十頁第十至十三行）。又依
刑事訴訟法第三百六十九條第一項但書規定，第二審法院得以判
決將案件發回第一審法院者以第一審判決諭知管轄錯誤、免訴、
不受理係不當而撤銷者為限，原判決既非因上開理由撤銷第一審
之判決，依法應自為判決而不得將案件發回第一審法院。上訴意
旨(三)任意指摘原判決未為發回之諭知云云，顯有誤認。另本院為
法律審，以審核下級審法院裁判有無違背法令為職責，不及於對
被告犯罪事實有無等之相關之調查，故當事人不得向本院主張新
事實或提出新證據。上訴人等附於上訴理由狀提出於本院之基隆
市稅捐稽徵處財產稅課房屋稅籍證明書影本、相關戶籍謄本影本
、建物登記第一類謄本影本等，本院無從審酌。上訴人等上訴意
旨並未依據卷內資料具體指摘，徒憑己意，或就原判決已有說明
之事項，或就原審判斷證據證明力之合法職權行使，漫指其違法
，重為單純事實上之爭執，難謂係適法上訴第三審之理由，其等
上訴違背法律上之程式，應予駁回。
據上論結，應依刑事訴訟法第三百九十五條前段，判決如主文。
中　　華　　民　　國　九十四　年　　四　　月　　七　　日
                      最高法院刑事第二庭
                          審判長法官  董　明　霈
                                法官  林　茂　雄
                                法官  張　祺　祥
                                法官  呂　永　福
                                法官  池　啟　明
      本件正本證明與原本無異
                                      書  記  官
中　　華　　民　　國　九十四　年　　四　　月　 十三 　日
                                                      Ｔ
